臺灣新竹地方法院刑事判決　　　　　　　100年度易字第114號
公　訴　人　臺灣新竹地方法院檢察署檢察官
被　　　告　鄧寧翔
上列被告因重利案件，經檢察官提起公訴（99年度偵字第7532號
），本院判決如下：
    主  文
鄧寧翔無罪。
    理  由
壹、程序部分：
    按被告以外之人於審判外之言詞或書面陳述，除法律有規定
    者外，不得作為證據，刑事訴訟法第159條固定有明文，惟
    被告以外之人於審判外之陳述，雖不符同法第159條之1至之
    4規定，而經當事人於審判程序同意作為證據，法院審酌該
    言詞陳述或書面陳述作成時之情況，認為適當者，亦得為證
    據。又當事人、代理人或辯護人於法院調查證據時，知有第
    159條第1項不得為證據之情形，而未於言詞辯論終結前聲明
    異議者，視為有前項之同意，此亦據同法第159條之5規定明
    確。查本案所引用之證據資料（詳後引證據），其中傳聞證
    據部分，縱無刑事訴訟法第159條之1至第159條之4或其他規
    定之傳聞證據例外情形，亦因被告或同意可作為證據使用，
    或未聲明異議，依刑事訴訟法第159條之5第1項、第2項之規
    定，本院審酌該證據作成之情況，並無不當，故其等於審判
    外之陳述，自得作為本案之證據。又按本案認定事實所引用
    之文書證據，均經被告表示不爭執證據能力，且迄至言詞辯
    論終結前未再聲明異議，亦無刑事訴訟法第159條之4之顯有
    不可信之情況與不得作為證據之情形，則依同法第159條之5
    之規定，前揭各該證據資料，均有證據能力。另有證據能力
    之證據，非謂該證據已經本院採信具備相當之證明力，僅足
    供本院判斷事實之真偽而已，先予敘明。
貳、實體部分：
一、公訴意旨略以：被告鄧寧翔基於放貸重利以牟利之犯意，於
    民國99年6月25日在新竹市○○路某護膚店門口，借款新臺
    幣（下同）1萬元予急需款項之被害人范譯仁，雙方約定借
    款期間為一星期，利息以每10天為1期，1萬元每期收取1,00
    0元之利息；被告鄧寧翔並預扣第1期利息1,000元，實際僅
    交付9,000元現金予被害人范譯仁；復要求被害人范譯仁當
    面簽發面額各1萬元之本票3張及書寫3萬元借據1張，交被告
    鄧寧翔收執作為借款之擔保，被告鄧寧翔即以上開方式，收
    取顯不相當之重利。嗣於99年6月28日18時40分許，被告鄧
    寧翔因涉另件販賣毒品案，為警持搜索票前往其位於新竹市
    ○○路○段39巷33號4樓之18住處執行搜索，旋在上址被告鄧
    寧翔房間之衣櫃內，扣得被害人范譯仁所簽發上開面額各1
    萬元本票3張及3萬元借據1張；再由警於99年9月28日通知被
    害人范譯仁到案說明，始循線查知上情。因認被告鄧寧翔涉
    有刑法第344條之重利罪嫌等語。
二、按犯罪事實應依證據認定之，無證據不得認定犯罪事實；不
    能證明被告犯罪者，應諭知無罪之判決，刑事訴訟法第154
    條第2項、第301條第1項分別定有明文。次按，事實之認定
    ，應憑證據，如未能發現相當證據，或證據不足以證明，自
    不能以推測或擬制之方法，以為裁判基礎；又認定不利於被
    告之事實，須依積極證據，苟積極證據不足為不利於被告事
    實之認定時，即應為有利於被告之認定，更不必有何有利之
    證據，最高法院40年臺上字第86號及30年上字第816號判例
    可資參照。據此，刑事訴訟上證明之資料，無論為直接證據
    或間接證據，均須達於通常一般之人均不致於有所懷疑，而
    得確信為真實之程度，始得據為有罪之認定，若關於被告是
    否犯罪之證明未能達此程度，而有合理性懷疑之存在，致使
    無從形成有罪之確信，根據「罪證有疑、利於被告」之證據
    法則，即不得遽為不利被告之認定，最高法院76年臺上字第
    4986號判例意旨可資參照。另檢察官對於起訴之犯罪事實，
    倘其所提出之證據，不足為被告有罪之積極證明，或其指出
    之證明方法，無從說服法院以形成被告有罪之心證，基於無
    罪推定之原則，自應為被告無罪判決之諭知，最高法院92年
    臺上字第128號判例意旨足資參照。
三、公訴人認被告鄧寧翔涉犯刑法第344條之重利犯行，係以證
    人范譯仁99年9月28日警詢中之證述、搜索扣押筆錄、扣押
    物品目錄表、法務部調查局99年12月1日調科參字第0990055
    0670號測謊報告書、測謊鑑定過程參考資料各1份及扣案之
    被害人范譯仁簽發面額各1萬元之本票3張、面額3萬元之借
    據1張等為其主要論據。
四、訊據被告鄧寧翔固坦承扣案之本票、借據為被害人范譯仁借
    款時所簽發等事實，惟堅詞否認有何重利犯行。辯稱：被害
    人范譯仁在票載之時間向伊借款3萬元，並開立本票及借據
    給伊，伊實際上借被害人范譯仁3萬元，沒有扣利息，這3萬
    元被害人范譯仁亦尚未清償等語。
五、按告訴人之告訴，係以使被告受刑事訴追為目的，是其陳述
    是否與事實相符，仍應調查其他證據以資審認，最高法院30
    年上字第816號、52年台上字第1300號判例意旨參照。又所
    謂證據，係指足以認定被告確有犯罪行為之積極證據而言，
    該項證據自須適合於被告犯罪事實之認定，始得採為斷罪資
    料，最高法院29年上字第3105號判例闡述甚明。是故，告訴
    人之陳述如無瑕疵，且就其他方面調查又與事實相符，固足
    採為科刑之基礎，倘其陳述尚有瑕疵，則在未究明前，自不
    得遽採為論罪科刑之根據，換言之，倘被害人之陳述尚有瑕
    疵，則在未究明前，遽採為論罪科刑之根據，即難認為適法
    ；而所謂無瑕疵，係指被害人所為不利被告之陳述，與社會
    上之一般生活經驗或卷附其他客觀事證並無矛盾而言，至所
    謂就其他方面調查認與事實相符，非僅以所援用之旁證足以
    證明被害結果為已足，尤須綜合一切積極佐證，除認定被告
    確為加害人之外，在推理上無從另為其他合理原因之假設而
    言（最高法院92年度台上字第5580號、83年度台上字第989
    號裁判意旨可資參酌）。
六、經查：
(一)、證人即被害人范譯仁於99年9月28日警詢時證稱：99年6月25
    日伊需要錢，就打電話給被告，被告叫伊到新竹市○○路護
    膚店門口，跟伊講放款後的利息為10天為1期，借1萬元利息
    為1千元，當時伊說伊要借1星期，被告回答伊一樣算1千元
    的利息，伊同意後被告就請伊進去護膚店簽立本票及借據，
    99年6月25日伊借1萬元，實拿9千元等語（見偵查卷第20、2
    1頁），復於偵查中結證稱：99年6月25日在新竹市○○路的
    護膚店內，伊向被告借3萬元，當天實拿3萬元，被告沒有跟
    伊講利息等語（見偵查卷第12頁），及於99年10月28日警詢
    時指稱：伊於99年共向被告借過2次，第1次向被告借過1萬
    元，被告拿1萬元給伊，當時伊覺得不好意思，就給被告1千
    元，被告不要又丟還伊，第2次向被告借3萬元，實拿3萬元
    ，伊當時簽署借據和本票等語（見偵查卷第50頁反面），暨
    於本院審理行交互詰問時具結證述：有在借據和本票所載日
    期（即98年6月25日）當天向被告借3萬元，沒有算利息，還
    有1次向被告借1萬元，實拿1萬元，有問被告是否要拿利息
    ，被告說不用等語（見易字第114號卷第25至27頁），是證
    人范譯仁就本案借款之日期、金額、有無預扣利息等與案情
    有關之重要事項前後證述均有不一，憑信性即屬有疑，又證
    人范譯仁固於99年9月28日警詢時指證：被告有借款1萬元，
    預扣利息1千元，並簽立借據及本票等語，然證人范譯仁所
    述借款之時間，亦與扣案之借據、本票所載發票日期為98年
    6月25日迥異（見偵查卷第33、34頁），是證人范譯仁於99
    年9月28日警詢時所為關於被告涉嫌重利罪嫌之陳述，是否
    即為扣案借據、本票所擔保之借款，尚非無疑，其證詞均難
    作為認定被告涉犯重利罪嫌之證據。
(二)、扣案之借據、本票，固係證人范譯仁所簽立，交予被告供作
    借款之擔保乙情，業據被告及證人范譯仁坦承在卷，惟觀諸
    上開借據、本票所載日期為98年6月25日，要與公訴人所指
    被告借貸款項予證人范譯仁並收取重利之犯罪時間99年6月2
    5日不合，猶不得以扣案之借據、本票作為認定被告涉犯本
    案重利罪嫌之憑據。
(三)、末按測謊鑑定，係依一般人若下意識刻意隱瞞事實真相時，
    會產生微妙之心理變化，例如：憂慮、緊張、恐懼、不安等
    現象，而因身體內部之心理變化，身體外部之生理狀況亦隨
    之變化，例如：呼吸急促、血液循環加速、心跳加快、聲音
    降低、大量流汗等異常現象，惟表現在外之生理變化，往往
    不易由肉眼觀察，乃由測謊員對受測者提問與待證事實相關
    之問題，藉由科學儀器（測謊機）紀錄受測者對各個質問所
    產生細微之生理變化，加以分析受測者是否下意識刻意隱瞞
    事實真相，並判定其供述是否真實；測謊機本身並不能直接
    對受測者之供述產生正確與否之訊號，而係測謊員依其專業
    之學識及經驗，就測謊紀錄予以客觀之分析解讀，惟受測者
    可能因人格特性或對於測謊質問之問題無法真正瞭解，致出
    現不應有之情緒波動反應，若過於相信測謊結果，反而有害
    於正當之事實認定。一般而言，受測者否認犯罪之供述呈現
    不實之情緒波動反應，不得採為有罪判決之唯一證據，若受
    測者否認犯罪之供述並無不實之情緒波動反應，又無其他積
    極證據證明其被訴之犯罪事實，自得採為有利於受測者之認
    定；又測謊鑑定，形式上須符合測謊基本要件，如：經受測
    人同意配合，並已告知得拒絕受測，以減輕受測者不必要之
    壓力、測謊員須經良好之專業訓練與相當之經驗、測謊儀器
    品質良好且運作正常、受測人身心及意識狀態正常、測謊環
    境良好，無不當之外力干擾等，始能獲致正確之結論，苟缺
    其一，即足以動搖測謊整體結構，而影響測謊結果之實質；
    最高法院92年度臺上字第2282號、93年度臺上字第1938號判
    決可供參考。本件被告與證人范譯仁均於99年11月30日在法
    務部調查局接受測謊鑑定，結果固認被告所稱「(一)渠借系爭
    款項給范譯仁時沒有先將利息扣掉。(二)渠借系爭款項給范譯
    仁時沒有收取高額利息。」等問題，經測試均呈情緒波動反
    應，研判有說謊；證人范譯仁所稱「(一)鄧寧翔借系爭款項給
    渠時沒有先將利息扣掉。(二)鄧寧翔借系爭款項給渠時沒有收
    取高額利息。」等問題，經測試均呈情緒波動反應，研判有
    說謊，有該局99年12月1日調科參字第09900550670號測謊報
    告書暨其所附測謊鑑定過程參考資料1份在卷可佐（見偵查
    卷第58至81頁）。惟衡以被告自始至終均供述：與證人鄧寧
    翔之間只有1筆3萬元之借款等語觀之，是測謊報告書所稱之
    「系爭款項」，在被告認知上，究係指公訴人所指之1萬元
    抑或係被告辯稱之3萬元，容有懷疑，而證人范譯仁亦曾證
    述：與被告曾有2筆借貸關係等語，是亦無從肯認證人范譯
    仁係針對哪1筆借款之測謊結果，呈現情緒波動之不實反應
    ，且按測謊判斷的正確性，受到測試者之生理精神狀況、情
    緒，如氣憤、過度不安、極度緊張及問題的適當性、控制的
    適當性、認知差異、測謊環境與硬體設施等諸多因素的影響
    ，業據內政部警政署刑事警察局以88年10月6日（88）刑鑑
    字第100924號函闡釋甚明，亦即其與一般科學鑑識仍有不同
    的精確程度，是尚難僅以前揭測謊結果逕為不利於被告之認
    定。
七、綜上，證人范譯仁之指訴，既有如上之瑕疵可指，扣案之借
    據、本票亦不足以證明被告有於公訴意旨所指之時間借貸款
    項予證人范譯仁，是故，公訴人所舉證據，均不足以證明被
    告鄧寧翔有何貸放款項收取重利之情，即不得遽以刑法第34
    4條之重利罪嫌相繩。此外，復查無其他積極證據足認被告
    有何公訴意旨所指之犯行，應認被告之犯罪尚屬不能證明，
    應依法諭知無罪。
據上論斷，應依刑事訴訟法第301條第1項，判決如主文。
本案經檢察官陳建文到庭執行職務。
中    華    民    國   100    年    8     月    15    日
                  刑事第六庭    法  官  蔡欣怡
以上正本證明與原本無異。
如不服本判決應於收受本判決後10日內向本院提出上訴書狀，上
訴書狀應敘述具體理由。上訴書狀未敘述上訴理由者，應於上訴
期間屆滿後20日內補提理由書狀於本院 (均須按他造當事人之人
數附繕本 )「切勿逕送上級法院」。
中    華    民    國   100    年    8     月    15    日
                                書記官  廖宜君